【裁判字號】    90,台上,2654
【裁判日期】    900503
【裁判案由】    傷害致重傷 (重傷害)
【裁判全文】
最高法院刑事判決                                九十年度台上字第二六五四號
    上  訴  人  乙○○
    選任辯護人  許修齊律師
    上  訴  人  甲○○
    選任辯護人  吳鼎稹律師
右上訴人等因傷害致重傷（重傷害）案件，不服台灣高等法院中華民國八十七年六月
九日第二審判決（八十七年度上訴字第七三四號，起訴案號：台灣台北地方法院檢察
署八十五年度偵字第一一四九三號），提起上訴，本院判決如左：
    主  文
原判決撤銷，發回台灣高等法院。
    理  由
本件原判決認定上訴人乙○○與其妻徐秋萍於民國八十五年五月十八日晚間應張正輝
（已死亡）之邀，至台北市○○區○○路二段一一一巷十號二樓張某住處飲宴，同席
者尚有上訴人甲○○及林俊傑、陳正偉、高義峰、謝吉祥、許智凱、陳永祥等人。宴
畢一行人又轉往同路二段二五○號「金聲歌坊」卡拉ＯＫ店飲酒唱歌，至翌日（十九
日）凌晨一時五十分許，乙○○、徐秋萍夫婦離開該卡拉ＯＫ店至斜對面之豆漿店喝
豆漿。此時因隔鄰住戶（即同路段二九一號）有婦人高喊家中出事了，住宅內又傳出
爭吵聲；乙○○好奇前往該住戶外探視，遭住戶內某男子出言質：「幹你娘！看沙
啥（看什麼之粗話）！」乙○○不甘受辱，即以行動電話召來林俊傑、張正輝、甲○
○、陳正偉及另不詳姓名成年男子四、五人，經藍某於告以其無端受辱之情形後，遂
與甲○○、林俊傑、張正輝、陳正偉及上開不詳姓名成年男子基於侵入住宅、傷害屋
內人員身體及毀損屋內物品之犯意聯絡，分持彼等所有之鋁製球棒、木棍，無故侵入
上開木新路二段二九一號蔡林素珍等人之住宅，不分皂白見人即打，見物即砸，除合
力毀損蔡林素珍等人所有之住處鐵門、客廳座椅、書桌、眼鏡三副、木雕大象一只、
冷氣機一台等物外，並共同持前開鋁製球棒、木棍及在蔡宅隨手取得之鐵棒，共同毆
打蔡金城、蔡金龍及蔡金益三兄弟之頭部及身體各部位，致蔡金城受有頭部外傷、撕
裂傷、右手臂多處挫傷瘀血併右尺骨中斷開放性骨折、右手第四指骨折變形、左手肘
挫傷併尺骨粉碎性骨折、手臂挫傷瘀血、右膝部挫傷撕裂傷及上臂部左右側挫傷瘀傷
之傷害；蔡金益頭部外傷合併嚴重腦挫傷、腦室內出血、蛛網膜下腔出血、延遲性小
腦出血、左側顴骨骨折、右手第五指尖撕裂傷及左眼眼球破裂復摘除、其視力為無光
感之重傷害；蔡金龍則受有頭部外傷、臉部多處挫傷浮腫、右臉撕裂傷、眼眶周圍瘀
血、兩前臂和手挫扭傷、浮腫、右膝蓋骨骨折、左肩扭傷、瘀斑及右小腿挫傷之傷害
。嗣經警前往查獲，扣得鋁棒及鐵棒各一支等情。因而撤銷第一審就上訴人部分所為
不當之判決，改判仍依牽連犯及想像競合犯，從重論處上訴人等共同傷害人之身體致
重傷罪刑。固非無見。
惟查：(一)甲○○於警訊及偵審中一再否認有本件犯行，辯謂伊係案發後最後到達現場
。案發當時其在現場附近巷道以行動電話與友人葉淑貞聊天，嗣返回卡拉ＯＫ店不見
一人，始知義父張正輝與其他友人前往對面之永和豆漿店，而前往現場，伊抵達時因
見張正輝被蔡金城三兄弟毆傷，才至屋內，發現蔡某兄弟已躺在地上，遂拾起鋁棒予
以毆打等語。觀諸張正輝生前於偵查中供稱其到現場看到林俊傑、陳正偉、徐秋萍、
乙○○，未看到甲○○打對方（見偵卷第九十三頁背面）；乙○○於審判中稱甲○○
係張正輝被扶出來才到現場，而證人林俊傑亦證稱伊見張正輝與對方在拉，張某滿頭
是血，伊將張正輝拉出來，見甲○○跑進去（見一審卷第六十三頁背面、第一七九、
二○四頁）。另證人即上開豆漿店老闆張運金供稱伊是打完後才看見甲○○來，問伊
發生何事，之前未見過（見原審卷第六十一頁背面），證人葉淑真結證案發當天凌晨
一時至一時三十分，甲○○確在恆光街三十巷十號四樓其住處樓下與伊通電話，十多
分鐘後，莊某又來電告以其那裡有點事情等語（見一審卷第一一一頁），似徵甲○○
上開辯詞尚非全然無據。倘屬無訛，則莊某係於張正輝等人共同為毀損、傷害等犯行
結束後，始趕抵現場，能否仍認其應負本件共同正犯罪責，殊屬可疑。原判決對上開
有利甲○○之供證未予採酌，復未說明其不採之理由，自有理由不備之違法。(二)原判
決係以告訴人蔡金城於審判中指稱甲○○有衝進其住處，以鋁棒持續毆打，將其手打
斷之語，資為認定莊某本件犯罪之論據之一。然蔡金城於偵查中係稱乙○○有拿木棍
打伊頭部，張正輝打蔡金益最嚴重，張某帶頭衝，陳正偉站其旁邊跟著衝進來打伊，
林俊傑持鋁棒打伊頭部等語（見偵卷第九十三、九十四、一八二頁背面），均未指甲
○○有共同施予毆打情事，此與其嗣於審判中所為上開供詞先後不一，非無瑕疵可指
，原審就其偵審中歧異之供述，未於判決內說明其取捨論斷之心證理由，逕採其審判
中之供述為不利於甲○○之認定，猶有判決理由未備之可議。(三)按刑事法上之加重結
果犯，以行為人對於加重結果之發生客觀上有預見之可能，能預見而不預見者為要件
。刑法第二百七十七條第二項後段之傷害致重傷罪，係對於犯普通傷害罪致發生重傷
害結果所規定之加重結果犯，依同法第十七條規定，以行為人能預見其重傷害結果之
發生為要件，此項構成犯罪之事實，依刑事訴訟法第三百零八條規定，應於事實欄明
白認定、詳實記載，方足資為論罪科刑之依據。原判決於事實欄僅記載乙○○、甲○
○與林俊傑等人基於侵入住宅、傷害屋內人員身體及毀損屋內物品之犯意聯絡，分持
鋁製球棒、木棍，無故侵入蔡林素珍等人住宅，不分皂白見人即打，見物即砸，除毀
損該住處鐵門、客廳座椅等物外，並共同毆打蔡金城、蔡金龍、蔡金益，其中並致蔡
金益左眼眼球破裂復摘除、其視力為無光感之重傷害等情。然就上訴人等對於引起該
重傷害之加重結果，是否能預見並未為明白認定，自不足為適用法律之依據。又傷害
致重傷罪，係以行為人對於傷害行為有犯意，對於重傷害之結果客觀上「能預見」，
而主觀上「不預見」者為限；倘行為人對於重傷害之結果有預見，而其結果又不違背
其本意時，則屬故意範圍。原審於判決理由內謂上訴人等對於以器械毆擊人體各部位
，可能因傷重造成被害人身體或健康上不治或難治之傷害，應屬其所得預見，故其等
對蔡金益被毆受傷後，造成左眼失明之重傷害結果，亦應負其刑責之語，似係認上訴
人對於以器械毆擊蔡金益，可能致其受重傷之結果主觀上有所預見，且理由內對於上
訴人就該重傷害之結果主觀上並無預見乙節，復未為必要說明，即遽論以傷害致重傷
害罪，亦嫌理由欠備。(四)刑事訴訟法第九十五條第一款規定：「訊問被告應先告知犯
罪嫌疑及所犯所有罪名。罪名經告知後，認為應變更者，應再告知。」此乃被告在刑
事訴訟法上應受告知之權利，為行使防禦權之前提，屬於人民依憲法第十六條所應享
有之訴訟基本權，旨在使被告能充分行使防禦權，以避免突襲性裁判之發生，而維審
判之公平。故法院如就起訴效力所及之事實，認為被告所犯罪名有所增加或變更，即
應於審判期日或之前踐行告知之程序；否則如於辯論終結後，逕行以新增或變更之罪
名，論處罪刑，即與上開規定不合，亦違背憲法第八條第一項所稱「非由法院依法定
程序不得審問處罰」之規定，實已剝奪被告所應享有憲法上正當法律程序之保障，自
應認該判決為違法。本件原審於八十七年六月二日進行審判程序，其筆錄固記載「法
官先對被告告知其犯罪之嫌疑及所犯所有罪名」，而於其下括弧內則註明「詳如起訴
書所載」（見原審卷第八十九頁）。但本件檢察官起訴書就上訴人等毆擊蔡金益，致
其左眼球破裂經手術摘除，視力無光感之行為，認係犯刑法第二百七十八條第一項之
重傷害罪；原判決論以傷害致重傷罪刑，未於審判期日告知此項變更之罪名，其程
序之踐行尤與上開告知義務之規定有悖，其判決為違背法令。且原判決理由就檢察官
起訴之重傷害罪固說明應予變更起訴法條之旨，然於論結欄內疏未引據刑事訴訟法第
三百條規定，致有判決不適用法則之違法。以上或係上訴意旨所指摘，或為本院得依
職權調查之事項，應認原判決有撤銷發回更審之原因。
據上論結，應依刑事訴訟法第三百九十七條、第四百零一條，判決如主文。
中      華      民      國     九十     年      五      月      三      日
                              最高法院刑事第五庭
                                  審判長法官  紀  俊  乾
                                        法官  黃  正  興
                                        法官  陳  東  誥
                                        法官  張  春  福
                                        法官  韓  金  秀
      右正本證明與原本無異
                                              書  記  官
中      華      民      國     九十     年      五      月      八      日


司法院資訊處製作；財團法人民間司法改革基金會備份。
